臺灣宜蘭地方法院民事判決　九十年度簡上字第五一號
　　上　訴　人　甲○○
　　被　上訴人　台新銀行股份有限公司
　　法定代理人　丙○○
　　訴訟代理人　乙○○
右當事人間請求侵權行為損害賠償事件，上訴人對於中華民國九十年七月十六日本院
羅東簡易庭九十年度羅簡字第八四號第一審判決提起上訴，本院判決如左：
    主      文
上訴駁回。
第二審訴訟費用由上訴人負擔。
    事      實
甲、上訴人方面：
  一、聲明：
 　　　(一）原判決廢棄。
　　　（二）被上訴人應給付上訴人新台幣（下同）一十四萬三千五百元。
  二、陳述：除與原審判決書所載者相同茲予引用外，補稱：
      （一）本件原審據以駁回上訴人第一審之訴理由，無非以被上訴人係依據契約
            條款而扣押系爭車輛以保障其債權，並不構成侵權行為。惟查，被上訴
            人前於民國八十八年十一月十日以「未依約繳款」（實際上僅延誤一期
            ）寄發存證信函催促上訴人，上訴人隨即以電話與被上訴人催收部及宜
            蘭地區承辦人員聯繫，告知因經濟困難請求順延繳付，並於八十八年十
            二月、八十九年一月連續各繳一期，至八十九年三月間（尚欠繳最後三
            期），上訴人因年關經濟困難去電請被上訴人准許再次順延，並於八十
            九年四月二十四日又繳付一期。八十九年五月六日上午被上訴人派三名
            人員至上訴人住處表示「因欠繳貸款」要扣押車輛，經上訴人告以上情
            暨僅欠繳最後二期，希望他們回報被上訴人於同年五月十五日定會全部
            繳清，該等人員亦表同意而未扣車，翌（七）日被上訴人復將前情告知
            被上訴人在宜蘭地區之承辦人員，該員表示同年月十一日回覆，詎同年
            月八日半夜被上訴人竟逕行派員扣押該車輛，造成上訴人無法使用該車
            營業，被上訴人所為顯已違反動產擔保交易法第十七條、第十八條、第
            十九條、民法第一百四十八條、第一百五十一條、第一百五十二條等規
            定，而構成侵權行為，對於上訴人因前開車輛遭扣押北上取車之旅費一
            千五百元、扣押期間無法營業之收入損失九千元，及所受精神上之損害
            十萬元，自應負賠償責任。又被上訴人於返還車輛時復要求上訴人支付
            拖車費用三萬三千元，亦屬無據，應將前開款項返還。
      （二）被上訴人雖以八十八年五月六日前往上訴人住處欲扣押車輛者僅為委外
            人員，無權代表被上訴人公司為決定，且該公司並未同意暫緩扣押車輛
            云云，然不論該等人員實際上是否為被上訴人公司之員工或委外人員，
            其在外行事自屬代表被上訴人公司，否則有何權利可以扣押車輛，如被
            上訴人不同意暫緩扣押車輛，自應再次派員告知，且於扣押車時亦應事
            先通知被上訴人，或在法院、警察機關之協助下扣押車輛。
　三、證據：援用原審之立證方法外。
乙、被上訴人方面：
一、聲明：如主文所示。
二、陳述：除與原審判決書所載者相同茲予引用外，補稱：
    訴外人方以文即上訴人之兒子前向被上訴人貸款六十萬元，約定按月攤還本息，
    並曾與被上訴人簽訂車輛動產抵押契約，至拖車時已欠繳二期，被上訴人前於八
    十八年十二月間即曾發函催告，後來雖有再繳納部分期款，但已因該次催告而視
    為全部到期，自八十九年一間起到同年五月止均未與被上訴人聯絡，且被上訴人
    亦未同意延期繳納，至同年五月被上訴人始依據動產擔保交易法第十七條第一項
    之規定取回系爭車輛，拖吊人員並未同意可以延期，至於取回車輛之費用則是依
    動產擔保交易法第十八條第三項規定由上訴人負擔，均屬依法有據，並不構成侵
    權行為或不當得利。
三、證據：援用原審之立證方法。
    理      由
一、本件上訴人係本於侵權行為及不當得利法律關係，主張其為實際上受損害之人，
    而請求被上訴人如數給付所受損害及返還利益，核無當事人不適格之問題，被上
    訴人抗辯上訴人非契約當事人為不適格，尚不足採，合先敘明。
二、按「訴之變更或追加，非經他造同意不得為之。但第二百五十五條第一項第二款
    至第六款情形，不在此限」，民事訴訟法第三編第一章第四百四十六條定有明文
    。又「對於簡易程序之第一審裁判，得上訴或抗告於管轄之地方法院」；「第一
    項之上訴及抗告程序，準用：：第三編第一章、第四編之規定」，同法第四百三
    十六條之一第一項前段、第三項亦定有明文。查本件上訴人於原審僅訴請被上訴
    人給付侵權行為損害賠償及不當得利之利益合計一十四萬三千五百元，嗣於上訴
    後追加「被上訴人應提供實施拖吊人員之資料」，未經對造之同意，且核無民事
    訴訟法第二百五十五條第一項第二款至第六款之情形，其追加非屬合法，不應准
    許，先予敘明。
三、本件上訴人主張：上訴人以訴外人即其子方以文名義購買車牌號碼Ｇ五─七二五
    六號自小客貨車，並提供該車與被上訴人簽訂車輛動產抵押契約書，貸款六十萬
    元，約定按月分期攤還，車輛均由其使用和付款。迄八十八年十一月延誤一期經
    被上訴人發函催促後，即於八十八年十二月及八十九年一月又各繳一期，至八十
    九年三月間尚欠繳最後三期時，上訴人因經濟困難延至同年四月二十四日又繳付
    一期。同年五月六日被上訴人即派員至上訴人住處表示因欠繳貸款要扣押車輛，
    經上訴人告以八十九年五月十五日會全部繳清貸款，該等人員即同意不扣車，翌
    （七）日被上訴人復將前情告知被上訴人在宜蘭地區之承辦人員，該員表示會於
    同年五月十一日回覆。詎八十九年五月八日半夜，被上訴人竟未知會上訴人，或
    在法院、警察機關之協助下，擅自拖吊扣押該車輛，致上訴人於八十九年五月十
    一日至被上訴人公司繳清全部貸款領回車輛，須支出由宜蘭至台北取車旅費一千
    五百元拖吊費三萬三千元、損失營運收入九千元，並受有精神上損害十萬元，其
    所為顯已違反動產擔保交易法第十七條、第十八條、第十九條、民法第一百四十
    八條、第一百五十一條、第一百五十二條等規定，為此爰依侵權行為及不當得利
    之規定，訴請被上訴人如數給付。
四、被上訴人則以：訴外人方以文即上訴人之子前向被上訴人貸款六十萬元，約定自
    八十六年三月十日起至八十九年三月十日止按月分期攤還本息，並提供其所有車
    輛一部與被上訴人簽訂車輛動產抵押契約，但自八十八年十一月十日起即未依約
    繳款，被上訴人曾於八十八年十二月間曾發函催告，所有未到期債務均已視為全
    部到期，但方以文僅於八十八年十二月二十八日、八十九年一月二十八各繳付一
    期後仍遲不繳款，至八十九年五月份均未與被上訴人聯絡，被上訴人始依據動產
    擔保交易法第十七條第一項之規定，於八十九年五月十一日取回系爭車輛，被上
    訴人並未同意其緩期清償，拖吊人員亦未同意不取回車輛，另取回車輛之費用則
    是依同法第十八條第三項規定由上訴人負擔，均屬依法有據，並不構成侵權行為
    或不當得利等語置辯。
五、按「因故意或過失，不法侵害他人之權利者，負損害賠償責任。故意以背於善良
    風俗之方法，加損害於他人者，亦同」，民法第一百八十四條第一項定有明文。
    析其要件，損害賠償請求權之成立，必須加害行為為不法，且其行為侵害權利或
    利益。次按，「無法律上之原因而受利益，致他人受損害者，應返還其利益。雖
    有法律上之原因，而其後已不存在者，亦同。」，民法第一百七十九條第一項亦
    定有明文，其請求權成立之要件，則在於一方受有利益，致他方受有損害，而無
    法律上之原因。查本件上訴人之子即訴外人方以文前提供其所有車輛一部，向被
    上訴人貸款六十萬元，自八十六年三月十日起至八十九年三月十日止按月分期清
    償本息，並訂有車輛動產抵押契約，然訴外人方以文自八十八年十一月十日起即
    遲延給付，被上訴人曾發函催告，其間曾繳納三期本息，但至八十九年五月間仍
    積欠最後二期本息未依約繳款，被上訴人乃於同年五月八日派員扣押拖吊前揭車
    輛，嗣於同年月十一日由上訴人前去取回，並支付拖車費用三萬三千元之事實，
    乃為兩造所不爭，並有車輛動產抵押契約書附卷可佐。故本件之爭執乃在被上訴
    人拖吊取回系爭車輛是否構成侵權行為？被上訴人向上訴人收取拖車費有無正當
    權源？茲分述如下：
（一）按「稱動產抵押者，謂抵押權人對債務人或第三人不移轉占有而就供擔保債權
      人之動產設定動產抵押權，於債務人不履行契約時，抵押權人得占有抵押物，
      並得出賣，就其賣得價金優先於其他債權而受清償之交易。」、「債務人不履
      行契約或抵押物被遷移、出賣、出質、移轉或受其他處分，致有害於抵押權之
      行使者，抵押權人得占有抵押物。」、「抵押權人依前條第一項規定實行占有
      抵押物時，應於三日前通知債務人或第三人。前項通知應說明事由並得指定履
      行契約之期限，如債務人到期仍不履行契約時，抵押權人得出賣占有抵押物，
      出賣後債務人不得請求回贖。抵押權人不經第一項事先通知，逕行占有抵押物
      時，如債務人或第三人在債權人占有抵押物後之十日期間內履行契約，並負擔
      占有費用者，得回贖抵押物，但抵押物有敗壞之虞，或其價值有顯者減少，足
      以妨害抵押權人之權利，或其保管費用過鉅者，抵押權人於占有後，得立即出
      賣。」，動產擔保交易法第十五條、第十七條第一項、第十八條分別定有明文
      。
（二）本件訴外人方以文與被上訴人間訂有車輛動產抵押契約，雙方於契約第二條、
      第八條分別明定：甲方（即貸款人）應自八十六年三月十日起至八十九年三月
      十日止每月為一期分期清償貸款。而兩造均不爭執訴外人方以文自八十八年十
      一月十日起即遲延其分期給付，至八十九年五月間仍積欠最後二期本息未依約
      繳款，故訴外人方以文顯有不依約履行之情事，洵堪認定。至上訴人雖主張：
      前已向被上訴人告知將緩期清償，並獲被上訴人委派之拖吊人員同意不拖吊系
      爭車輛，復將前情告知被上訴人在宜蘭地區之承辦人員，該員表示會於同年五
      月十一日回覆情，然為被上訴人所否認，且上訴人對此亦無法舉證以實其說，
      尚不足採信。是揆諸前開說明，被上訴人自得依據動產擔保交易法之規定實行
      其動產抵押權，且該法並未規定須由法院辦理，抵押權人得自行依照有關規定
      進行抵押物之占有。又兩造雖對於被上訴人僅於八十八年十二月間訴外人方以
      文遲延給付期款時，曾發函催告並表明逾期將實行占有之意，其後訴外人方以
      文繳納部分期款後又有遲延情事，依法被上訴人應否再行通知，方得取回系爭
      車輛乙節有所爭議，然此依動產擔保交易法第十八條第三項之規定，縱認被上
      訴人有再次通知之義務而未為之，亦僅為訴外人方以文或上訴人得於法定期限
      內向被上訴人回贖系爭車輛，並不因之即認被上訴人負有賠償之義務。故被上
      訴人前開拖吊占有系爭車輛之行為，乃屬於法有據。至被上訴人拖吊系爭車輛
      時，未能慮及訴外人方以文所積欠之債務僅餘二期，共四萬餘元未償，即率爾
      依法逕行拖吊取回，其行使權利有過苛之嫌，然其係為保障債權，主觀上並非
      以損害他人為主要目的，並未逾民法第一百四十八條權利濫用禁止所揭示之原
      則，自難令其負侵權行為之賠償責任。
（三）上訴人另主張其至被上訴人公司取回車輛時，被上訴人曾向之收取拖車費三萬
      三千元，依法無據，應予返還云云。然查，被上訴人係行使動產擔保交易法第
      十七條所定自行占有之權利，已如前述，而依同法第十八條第三項之規定：「
      如債務人或第三人在債權人占有抵押物後之十日期間內履行契約，並負擔占有
      費用者，得回贖抵押物」，故被上訴人於八十九年五月八日取回系爭車輛後，
      上訴人隨即於同年月十一日至被上訴人公司繳清全部貸款，並支付拖車費用即
      被上訴人取回系爭車輛之費用，乃係履行其法定回贖抵押物之給付義務，被上
      訴人依法收受前開費用，並非無法律上之原因，自無民法不當得利規定之適用
      。
六、綜上所述，上訴人並無侵權行為及不當得利之請求權，其請求均為無理由，原審
    駁回上訴人之訴，理由雖有未洽，結論則屬正當，應予維持，上訴意旨仍執陳詞
    ，指摘原判決不當，求予廢棄，為無理由，應駁回其上訴。
七、本案事證已明，兩造其餘攻擊防禦方法，已不足影響本院心證，爰不逐一論述，
    併此敘明。
八、據上論結，本件上訴為無理由，依民事訴訟法第四百三十六條之一第三項、第四
    百四十九條第一項、第七十八條，判決如主文。
中　　　華　　　民　　　國　　九十一　　年　　　二　　　月　　二十一　　日
                            臺灣宜蘭地方法院民事庭
~B審判長法官　楊麗秋
~B法　　　官　林俊廷
~B法　　　官　林翠華
右正本證明與原本無異。
本件不得上訴。
中　　　華　　　民　　　國　　九十一　　年　　　二　　　月　　二十五　　日
~B書記官　沈峰巨
